【裁判字號】    95,訴,4199
【裁判日期】    970725
【裁判案由】    誣告
【裁判全文】
臺灣高雄地方法院刑事判決              95年度訴字第4199號
公  訴  人  臺灣高雄地方法院檢察署檢察官
被      告  辛○○
上列被告因誣告案件，經檢察官提起公訴（93年度偵字第13834
號），本院判決如下：
    主  文
辛○○無罪。
    理  由
一、公訴意旨略以：被告辛○○為癸○○（現由臺灣高等法院高
    雄分院97年度上更一字第83號另案審理中）、壬○○（另案
    通緝中）2 人之表舅，癸○○、壬○○則為自菲律賓以貨櫃
    夾藏槍械走私入台集團之首腦，並在民國91、92年間多次成
    功走私槍械入台，渠兄弟2 人復因知悉警調等司法機關緝獲
    槍械有發放檢舉獎金之規定，竟為詐領檢舉獎金，癸○○先
    於91年年底向友人戊○○（現由臺灣高等法院高雄分院96年
    度上更一字第246 號另案審理中）以走私香菸為由，向戊○○借款新台幣（下同）300 萬元，癸○○即於92年3 月31日
    偕同戊○○赴菲律賓參訪煙廠，惟癸○○實係以戊○○所借
    之款項購買制式手槍20把，戊○○警覺事態有變，於92年3
    月28日返國後，遍尋癸○○欲索回借款未獲，癸○○遠避中
    國大陸，並囑請壬○○再赴菲律賓利用上開款項蒐購槍械，
    且將前開20把制式手槍走私入台及安排陷害戊○○走私槍械
    之陷阱，壬○○、乙○○（經最高法院94年度台上字第6723
    號判處有期徒刑6 年8 月確定）、甲○○（經最高法院96年
    度台上字第720 號判處有期徒刑9 年確定）、丁○○（經臺
    灣高等法院高雄分院95年度上更二字第6 號判處有期徒刑10
    年確定）等人，將前揭取得之約計51把長短槍械夾藏在木頭
    製品之空隙內，復裝入WFHU0000000 號貨櫃，由陽明海運股
    份有限公司船名MARTRAVELLER307N308 航次運往高雄港，壬○○與甲○○則於92年4 月29日搭機返台，甲○○於隔日即
    前往調查局高雄海調站以化名「劉德華」製作「『阿泰』等
    人涉嫌以漁船走私槍械入台。」之檢舉筆錄。壬○○嗣於92
    年4 月30日14時30分許，與辛○○、不知情之陳益樂約戊○○在高雄紅毛港南星計畫大門口見面，佯向戊○○告知其所
    出資供走私之300 萬元將於近日內還款，實則由辛○○當下
    熟記戊○○之面孔，隨後由壬○○、調查局調查員子○○（
    因本案涉犯貪污治罪條例現由臺灣高雄地方法院另案審理中
    ）偕同辛○○向檢察官己○○（因本案涉犯貪污治罪條例現
    由臺灣高雄地方法院另案審理中）檢舉「阿泰」（即戊○○
    ）涉嫌走私槍械之事（公訴檢察官稱此係指92年4 月30日及
    92年5 月9 日二份檢舉筆錄，本院二卷第204 頁背面）。嗣
    於92年5 月13日，壬○○將該等夾藏於中空原木段內以貨櫃
    走私入臺，先取走MP5 衝鋒槍1 把及制式子彈1 萬1000餘發
    ，其餘之槍彈分裝於3 只寶麗龍箱內，並與子○○擬定破獲
    戊○○以漁船走私槍械入台之計劃，詳列槍彈交貨地點、執
    行地點、現場圖、人員車輛配署等計劃後，在隔日上午由壬○○電告戊○○等候當日通知，壬○○並於當天13時許要求
    戊○○在14時40分前往高雄紅毛港南星計劃大門口見面，戊○○遂即招攬不知情之蔡正瓊駕駛車牌號碼ZE-652號計程車
    趕往高雄紅毛港南星計劃大門口，辛○○與不知情之黃錦龍
    即在戊○○到達後，引導戊○○至高雄市紅毛港海昌活動中
    心附近空地，此時辛○○指使2 名不詳姓名男子將內裝有槍
    械彈藥之保麗龍箱3 只搬運到戊○○所搭乘由蔡正瓊所駕駛
    之上開計程車後行李廂，戊○○甫出高雄紅毛港返回大寮途
    中，即在高雄中林路及中利路口為埋伏之調查局高雄海調站
    等單位人員夾車緝獲，查扣長短槍械共有49支，其中計有衝
    鋒槍2 支，各類型制式九○手槍42支、點二二掌心雷手槍4
    支，各類型子彈715 發，此際戊○○始知被癸○○、壬○○
    兄弟設局構陷，當晚即在高雄看守所自殺尋死未果等語，因
    認被告辛○○涉犯刑法第169 條第1 項誣告罪嫌等語。
二、證據能力部分：
    按被告以外之人於審判外之言詞或書面陳述，除法律有規定
    者外，不得作為證據，刑事訴訟法第159 條第1 項定有明文
    。又被告以外之人於審判外之陳述，雖不符前4 條之規定，
    而經當事人於審判程序同意作為證據，法院審酌該言詞陳述
    或書面陳述作成時之情況，認為適當者，亦得為證據，刑事
    訴訟法第159 條之5 第1 項亦定有明文。本院用以認定本案
    事實所憑之被告以外之人於審判外之言詞或書面陳述，檢察
    官及被告於審判程序中均未曾聲明異議，並同意將之作為證
    據（本院二卷第203 至223 頁），本院復審酌該等言詞或書
    面陳述作成時之情況均屬正常，且與本案相關之待證事實具
    有關連性，認適當作為證據，依前開之規定，認上開陳述均
    具有證據能力，合先敘明。
三、按被告未經審判證明有罪確定前，推定其為無罪；犯罪事實
    ，應依證據認定之，無證據不得認定犯罪事實。又不能證明
    被告犯罪或其行為不罰者，應諭知無罪之判決，刑事訴訟法
    第154 條、第301 條第1 項分別定有明文。次按認定犯罪事
    實所憑之證據，雖不以直接證據為限，間接證據亦包括在內
    ，然而無論直接證據或間接證據，其為訴訟上之證明，須於
    通常一般之人均不致有所懷疑，而得確信其為真實之程度者
    ，始得據為有罪之認定，倘其證明尚未達到此一程度，而有
    合理之懷疑存在而無從使事實審法院得有罪之確信時，即應
    由法院為諭知被告無罪之判決（最高法院76年台上字第4986
    號分別著有判例參照）。次按誣告罪之成立，須其申告內容
    完全出於憑空捏造，若所告尚非全然無因，衹因缺乏積極證
    明致被誣告人不受訴追處罰者尚難遽以誣告論罪；又誣告罪
    之成立以意圖他人受刑事處分或懲戒處分，而為虛偽之告訴
    告發報告者為要件。所謂虛偽係指明知無此事實故意捏造而
    言，若告訴人誤認有此事實或以為有此嫌疑，自不得指為虛
    偽，即難科以本罪（最高法院43年台上字第251 號、40年台
    上字第88號分別著有判例可供參照）。從而，若申告之內容
    並非憑空捏造，確屬真實，即令申告人確有使他人受刑事處
    分或懲戒處分之意圖，亦不能以誣告罪相繩。
四、公訴意旨認被告辛○○涉犯上開罪嫌，無非以：(一)辛○○確
    曾於上開時間與壬○○、陳益樂及戊○○在高雄紅毛港南星
    計畫大門口見面。(二)辛○○曾於92年4 月30日至法務部調查
    局航業海員調查處高雄站（下稱高雄海調站）化名「劉德華
    」檢舉戊○○涉嫌走私槍械之事。(三)辛○○曾於92年5 月9
    日至臺灣高雄地方法院檢察署向檢察官己○○檢舉戊○○涉
    嫌走私槍械之事等以為論據。惟查：
  (一)關於卷附之92年4月30日調查筆錄部分：
  1.庚○○曾於92年4 月30日至高雄海調站以其本名「庚○○」
    具名檢舉綽號「阿泰」之人涉嫌以漁船走私槍械之事，有調
    查筆錄1 份附於臺灣高雄地方法院檢察署94年度偵字第
    16154 號卷可參，並經本院調卷後附於本院二卷第187 至
    189 頁可供參照，該份筆錄上所留存之被詢問人指紋1 枚經
    鑑定結果，確認與庚○○之指紋相符，有內政部警政署刑事
    警局94年5 月4 日刑紋字第0940065713號鑑定書1 份附卷可
    按（本院二卷第168 頁）。準此，上開檢舉筆錄應與辛○○
    無關。
  2.於同日另有化名「劉德華」之人在高雄海調站製作另份筆錄
    ，內容同為檢舉綽號「阿泰」之人涉嫌以漁船走私槍械之事
    ，有調查筆錄1 份附於臺灣高雄地方法院檢察署94年度偵字
    第16154 號卷可參，並經本院調卷後附於本院卷第185 至
    186 頁可供參照，該份筆錄之真實姓名對照表經本院當庭勘
    驗結果，確定製作筆錄之人並非是辛○○，但因該真實姓名
    對照表於本院94年度矚重訴字第2 號案中尚未提示及公開，
    故本院未便公開其真實姓名，僅就勘驗結果告知被告及檢察
    官，有勘驗筆錄1 份附卷可查（本院二卷第203 頁背面）。
    又該份筆錄上所留存之被詢問人指紋1 枚雖未在內政部警政
    署刑事警局94年5 月4 日刑紋字第0940065713號鑑定書之鑑
    定範圍內，惟經證人即高雄海調站調查員子○○於本院審理
    中證稱：這個案子在辛○○出現之前，我們海調站就已經有
    人檢舉了，檢舉人的姓名對照表在卷內，根本不是辛○○…
    92年4 月30日，辛○○絕對沒有到海調站製作筆錄，92年4
    月30日筆錄裡面化名劉德華的筆錄，這個人不是被告，但也
    不是我個人，但是劉德華下面的指印是我蓋的。（審判長問
    這個劉德華究竟是何人？）可以找的到，在我自己的案件裡
    面有出現，其實就是被告的兒子庚○○，在我的案子裡面已
    經有出庭做過證了。可以調94矚重訴2 號證人庚○○之筆錄
    就可以知道了。（審判長問為何要由你來蓋指印？）因為庚○○不願意他的身分曝光，不願意過院，所以他同意我在化
    名筆錄上簽名及蓋印，所以這份筆錄的確是我簽名、蓋印的
    等語（本院二卷第3 、5 頁），足徵，上開檢舉筆錄應與辛○○無關。
  3.於同日另有甲○○化名「劉德華」在高雄海調站製作另份筆
    錄，內容同為檢舉綽號「阿泰」之人涉嫌以漁船走私槍械之
    事，有調查筆錄及真實姓名對照表各1 份附於臺灣高雄地方
    法院檢察署94年度偵字第16154 號卷可參，並經本院調卷後
    附於本院卷第198 至201 頁可供參照。準此，上開檢舉筆錄
    應與辛○○無關。
  4.足證，辛○○確未於92年4 月30日至高雄海調站製作檢舉筆
    錄，上開卷附檢舉筆錄亦與辛○○無關。
  (二)關於卷附之92年5 月9 日檢察官調查筆錄部分：
  1.證人即當初受理本件檢舉之檢察官己○○到庭證述：當初被
    告總共到我這邊做過一次筆錄，是在地檢署的地下室做的筆
    錄，製作筆錄的用意只是確認身分的動作，因為當初子○○
    偵辦槍械案件的時候，他說有一些線民會提供情資給他，我
    為了確保這些線民不是隨便提供不實的情資，所以我要求子
    ○○，如果有這樣的人要帶到地檢署來，讓我作確認，因為
    如果線民敢來地檢署作筆錄就可表示線民不是開玩笑的。其
    實我製作被告的筆錄就只有壹份，就是92年5 月9 日的筆錄
    。（問依照92年5 月9 日當時的筆錄上面所記載，說要作簡
    單的秘密證人的筆錄，所謂的秘密證人到底是要作證哪一方
    面的事情？）當初我訊問的字眼，應該不是秘密證人這幾個
    字，這個可能是書記官自己整理後所做的，辛○○來之前我
    完全無所悉，而且也沒有任何的資料，他是到地檢署我見了
    他之後，他拿出證件，我才知道他的名字，所以作這份筆錄
    與證人保護法的秘密證人筆錄是完全不相干的。所以92年5
    月9 日我見了被告之後就只有作93偵13834 號影卷第29頁、
    30頁的簡單訊問這份筆錄而已，並沒有再另外製作其他的筆
    錄，因為我叫他來只是要核對身分而已，這次筆錄應該有錄
    音，錄音帶應該是在我自己的94矚重訴2 號案件裡面…（問
    ：在戊○○走私槍械案件，除了92年5 月9 日外，在當日以
    前辛○○有無向你檢舉過該件走私槍械的事情？）沒有，5
    月9 日我是第一次見到及聽到被告的名字和本人等語（本院
    二卷第6 頁）。
  2.而經本院向94年度矚重訴2 號之承辦股調得92年5 月9 日上
    午10時15分辛○○、陳益樂之訊問筆錄、錄音帶及原卷，該
    次筆錄並未訂入任何卷宗內，也未編地檢署之任何案號，就
    只有筆錄壹張；錄音帶之紙袋一份，另以透明書套套住，故
    該次筆錄後面並無任何海巡署或調查站製作之筆錄，有該份
    筆錄及錄音帶在卷可查，復經本院當庭勘驗上開訊問筆錄錄
    音帶結果，錄有：（檢察官問：）現在有一件那個有人檢舉
    的「阿泰」的槍砲案件，希望你們兩個配合調查局航海處高
    雄站辦的案件做一個秘密證人，簡單做個筆錄算是個補充厚
    ，這樣，有了解嗎？（均回：）好，了解! 等語，有勘驗筆
    錄1 份附卷可供查考（本院二卷第204 頁），尚無就檢舉之
    事項及內容有何具體之記載及描述。況上開筆錄雖有「發交
    海調站人員」等字樣，惟該份筆錄實際上並未檢附其他筆錄
    或記錄，並未訂入任何卷宗內，也未編地檢署之任何案號，
    就只有筆錄壹張；錄音帶之紙袋一份，另以透明書套套住，
    已如前述，證人子○○亦證稱：我印象中也沒有說他向檢察
    官檢舉之後，檢察官再交給我去詢問製作辛○○筆錄的情形
    等語（本院二卷第3 頁背面）。故實難僅憑上述筆錄及錄音
    帶內容即認辛○○有何具體之申告內容。
  3.承上，92年5 月9 日檢察官調查筆錄尚不足以證明辛○○有
    起訴書所指之犯行。
  (三)況誣告罪之成立，須其申告內容完全出於憑空捏造，若申告
    之內容確非憑空捏造，確屬真實，即不能以誣告罪相繩。今
    查：
  1.戊○○所涉嫌走私槍械乙案雖經臺灣高雄地方法院92年度重
    訴字第83號判決無罪在案，其最主要理由略謂：本件被告戊○○係遭「陷害教唆」而涉案，其因「陷害教唆」所取得之
    證據，並無證據能力，從而，公訴人所舉之證據，既經本院
    認定無證據能力，無法認定被告犯罪，復查無其他積極證據
    足資證明被告犯罪，不能證明被告犯罪，依法應為無罪判決
    之諭知等語，惟該判決仍認定：「癸○○向戊○○借款之目
    的係欲走私槍械」，及「戊○○辯稱伊在菲律賓期間不知購
    買槍枝等語，係不可採信」（本院一卷第224 至244 頁）。
    嗣該判決經檢察官不服上訴後臺灣高等法院高雄分院95年度
    上訴字第268 號亦認為：本件應符合「陷害教唆」，從而，
    公訴人所舉之證據，既不足證明被告犯罪，復查無其他積極
    證據足資證明被告犯罪，不能證明被告犯罪，依法應為無罪
    判決之諭知，因而駁回檢察官之上訴（本院二卷第53至62頁
    ）。
  2.然最高法院96年度台上字第4389號則認：所謂「陷害教唆」
    ，係指行為人原無犯罪之意思，純因具有偵查犯罪職權公務
    員之設計誘陷，以唆使其起意，待其形式上符合著手於犯罪
    行為之實行時，再予逮捕者而言。此種「陷害教唆」，因行
    為人原無犯罪之意思，具有偵查犯罪職權之公務員復伺機逮
    捕，係以不正當手段入人於罪，故被陷害教唆者不成立犯罪
    。前揭情形，與犯罪集團本有犯罪之意思，其成員為達成犯
    罪之目的，並順利脫身，另邀約原無犯罪意思者參與，待該
    受邀者起意犯罪，並參與實行犯罪行為後，卻遭其餘共犯之
    「出賣」，使其暴露犯罪事證，成為其餘共犯之「犧牲」者
    ，並不相同。…本件犯罪係先有犯罪計畫，再由癸○○邀約
    被告（戊○○）參與，被告（戊○○）為謀取厚利乃決定參
    與實行，尚非癸○○以不存在之犯罪，誘陷被告（戊○○）
    入殼。況邀請被告（戊○○）參與犯罪之癸○○，為該犯罪
    集團之成員，並非具有偵查犯罪職權之公務員。縱各該共犯
    不顧「江湖道義」，有意「出賣」被告（戊○○），並以「
    犧牲」被告（戊○○）為手段達到詐領鉅額緝槍獎金之目的
    ，致使被告（戊○○）暴露犯罪事證，能否據此即認為已參
    與犯罪行為之被告（戊○○），係「陷害教唆」之被害人？
    即非無疑等語，因而撤銷原判，發回臺灣高等法院高雄分院
    （本院二卷第64至66頁）。足見，依最高法院見解，尚不認
    為戊○○乙案成立「陷害教唆」，亦即戊○○之行為仍應課
    以罪責。
  4.況本件犯罪集團之其他成員癸○○、庚○○、于文寶、丁○○、乙○○等人走私槍械之犯行均分別經法院判決有罪在案
    ，有各該判決書附卷可參（本院二卷第40至160 頁），益證
    戊○○及癸○○等人確有走私槍械之行為無疑，因此，退萬
    步而言，縱令本件被告辛○○確有起訴書所指向檢、調單位
    申告或檢舉戊○○走私槍械乙事，則其所申告或檢舉之事既
    非憑空捏造，而屬事實，依前揭說明，即不符合誣告罪之要
    件，而難以誣告罪相繩。
  (四)此外，辛○○對於曾於上開時間與壬○○、陳益樂及戊○○
    在高雄紅毛港南星計畫大門口見面一節，並不爭執（本院一
    卷第87頁），然僅憑此項事實，實難作為認定辛○○有上開
    誣告犯行之積極證據。
五、綜上所述，公訴人所舉前開證據，尚不足使本院達於通常一
    般之人均不致有所懷疑，而得確信其為真實之程度，致使無
    從形成有罪之確信，則依罪證有疑利於被告之證據法則，即
    不得遽為不利被告之認定。此外，復查無其他積極證據足資
    認定被告有何公訴人所指之誣告犯行，依法自應為被告無罪
    之諭知。
據上論斷，應依刑事訴訟法第301 條第1 項判決如主文。
本案經檢察官丙○○到庭執行職務。
中    華    民    國    97    年    7     月    25    日
                  刑事第十二法庭  審判長法  官  洪碩垣
                                        法  官  葉文博
                                        法  官  張  震
以上正本證明與原本無異。
如不服本判決應於收受本判決後10日內向本院提出上訴書狀，並
應敘述具體理由，如未敘述上訴理由者，應於上訴期間屆滿後20
日內補提理由書狀於本院（均須按他造當事人之人數附繕本）「
切勿逕送上級法院」。
中    華    民    國    97    年    7     月    25    日
                                        書記官  鄒秀珍


司法院資訊處製作；財團法人民間司法改革基金會備份。
